【裁判字號】    99,易,120
【裁判日期】    990209
【裁判案由】    詐欺
【裁判全文】
臺灣臺中地方法院刑事判決  99年度易字第120號
公  訴  人  臺灣臺中地方法院檢察署檢察官
被      告  乙○○
上列被告因詐欺案件，經檢察官提起公訴（98年度偵字第17519
號），本院判決如下：
    主    文
乙○○犯幫助詐欺取財罪，處有期徒刑肆月，如易科罰金，以新
臺幣壹仟元折算壹日。
    犯罪事實
一、乙○○已預見將自己之金融機構帳戶存摺、提款卡連同密碼
    提供他人使用，因該帳戶所有人名義與實際使用者不同，使
    用者即可藉此躲避員警追查，作為詐欺取財或恐嚇取財之犯
    罪工具；且現今一般金融機構帳戶之申請甚為簡易方便，如
    係基於正當用途而有使用帳戶之必要，通常需用人得以自己
    名義申請辦理即可，本無借用他人帳戶掩飾資金流向之必要
    。惟乙○○在不違背其本意之下，竟基於幫助詐欺取財之不
    確定故意，於民國九十八年四月二十三日前之某日，在不詳
    地點，將其申請開立之合作金庫商業銀行昌平分行（下稱合
    作金庫）帳號0000000000000號帳戶及玉山銀行豐原分行（
    下稱玉山銀行）帳號0000000000000號帳戶之存摺、提款卡
    、密碼及印鑑章等資料，交付不詳之人轉交所屬犯罪集團使
    用。嗣：
  (一)於九十八年四月二十三日十七時許，是瑞璋接獲自稱雅虎奇
    摩拍賣網站員工之犯罪集團成員來電，對其佯稱：因公司工
    作人員處理錯誤，將其匯款設定為分期付款，必須於晚上十
    二時前，前往自動櫃員機依指示操作，始得取消設定以避免
    重複扣款云云，致是瑞璋陷於錯誤，於同日十七時五十分許
    ，前往自動櫃員機依指示操作，因而匯款新臺幣（下同）二
    萬九千九百八十九元至乙○○之玉山銀行帳戶中。
  (二)於九十八年四月二十三日十九時許，劉蓮接獲自稱露天拍賣
    網站員工之犯罪集團成員來電，對其佯稱：其在因購物而在
    網路ATM刷卡之金額有誤，必須依指示前往自動櫃員機操作
    ，始得更正錯誤云云，致劉蓮陷於錯誤，於同日十九時二十
    四分許，前往自動櫃員機依指示操作，因而匯款二萬九千九
    百八十三元至乙○○之玉山銀行帳戶中。
  (三)於九十八年四月二十三日十八時五十分許，蔡佩宜接獲自稱
    MOMO購物臺員工及郵局主任之犯罪集團成員來電，對其佯稱
    ：因公司員工將簽單誤拿為分期購物簽單，其須前往自動櫃
    員機依指示操作，始得將已付之款項取回云云，致蔡佩宜陷
    於錯誤，於同日十九時五十四分許，前往自動櫃員機依指示
    操作，因而匯款二萬九千九百八十九元至乙○○之合作金庫
    帳戶中。
  (四)於九十八年四月二十三日二十一時許，陳惠芳接獲自稱富邦
    MOMO購物臺員工之犯罪集團成員來電，對其佯稱：因其將付
    款方式誤設為分期付款，須前往自動櫃員機依指示操作，始
    得更正付款方式云云，致陳惠芳陷於錯誤，於同日二十二時
    許，依指示前往自動櫃員機操作，因而匯款二萬七千一百三
    十九元至乙○○之合作金庫帳戶中。
  (五)上開款項均旋遭提領一空。是瑞璋、劉蓮、蔡佩宜、陳惠芳
    等事後察覺有異，分別報警處理，始循線查得上情。
二、案經臺中縣警察局豐原分局報告臺灣臺中地方法院檢察署檢
    察官偵查起訴。
    理    由
一、證據能力之說明：按被告以外之人於審判外之言詞或書面陳
    述，除法律有規定者外，不得作為證據，刑事訴訟法第一百
    五十九條第一項定有明文，此即學理上所稱「傳聞證據排除
    法則」。被告以外之人於偵查中向檢察官所為之陳述，除顯
    有不可信之情況者外，得為證據；被告以外之人於審判外之
    陳述，雖不符同法第一百五十九條之一至第一百五十九條之
    四之規定，而經當事人於審判程式同意作為證據，法院審酌
    該言詞陳述或書面陳述作成時之情況，認為適當者，亦得為
    證據。當事人、代理人或辯護人於法院調查證據時，知有第
    一百五十九條第一項不得為證據之情形，而未於言詞辯論終
    結前聲明異議者，視為有前項之同意，亦為同法第一百五十
    九之一第二項及第一百五十九條之五所分別明定。而鑒於採
    用傳聞證據排除法則之重要理由之一，係因傳聞證據未經當
    事人之反詰問予以覈實，若當事人願放棄對原供述人之反對
    詰問時，原則上即可承認該傳聞證據之證據能力，而揆諸我
    國刑事訴訟法第一百五十九條之五之立法理由，除參照前述
    傳聞證據排除法則之基本法理外，亦參考日本刑事訴訟法第
    三百二十六條之立法例，查日本刑事審判實務之運作，有關
    檢察官及被告均同意作為證據之傳聞書面材料或陳述，可直
    接援引該國刑事訴訟法第三百二十六條作為傳聞例外之法律
    依據，僅在檢察官與被告不同意之情況下，乃需根據其他傳
    聞例外規定俾以斟酌該等書面材料或陳述是否具有證據能力
    ，在當事人間無爭執之案件中，傳聞證據基本上均可依據前
    引規定提出於法院使用。據此，我國刑事訴訟法第一百五十
    九條之五之適用應可作同上之解釋，本件檢察官所提出之供
    述證據及書面證據內容，固為被告以外之人在審判外之陳述
    ，屬傳聞證據，惟被告乙○○就前開審判外之陳述，迄於言
    詞辯論終結前，對於該等證詞之證據能力均未為異議之聲明
    ，而本院審酌該等證據內容作成時之情況，核無違法取證及
    證明力明顯過低而顯有不可信之瑕疵及情況，亦認為以之作
    為證據為適當，故依上開規定及說明，自得作為證據，合先
    敘明。
二、訊據被告乙○○對於上開合作金庫及玉山銀行帳戶原係由其
    申辦使用等情固坦承不諱，惟矢口否認有何幫助詐欺取財犯
    行，辯稱略以：上開帳戶之存摺係放於包包內於臺中市○○
    街附近逛街時遺失的，當天包包掉了之後，我就知道不見了
    。我有回去原來的地方找，但是找不到。我想說裡面也沒有
    什麼重要的東西，只有現金幾百元云云。然查：
  (一)上開犯罪事實，業據證人即被害人是瑞璋、劉蓮、蔡佩宜、
    陳惠芳等於警詢中指證遭人詐騙匯款經過綦詳，並有合作金
    庫帳戶及玉山銀行帳戶之開戶基本資料各一份、被害人陳惠
    芳銀行帳戶匯款明細影本、郵政自動櫃員機交易明細表影本
    、兆豐國際商業銀行自動櫃員機交易明細表影本、玉山銀行
    自動櫃員機交易明細表影本各一紙。被告合作金庫帳戶九十
    八年四月二十三日之交易明細資料一份附卷可稽。而被告於
    偵查中先陳述存摺、提款卡係於九十八年五月間遺失，審理
    時復又改稱不知遺失之時間，前後反覆不一，且被告所稱前
    揭提款卡遺失或遭竊情節，並無任何報案失竊或主動向銀行
    掛失止付之資料可憑，則被告所有之包包究竟有無遭竊？如
    有遺失包包，該包包中是否包含其所申辦之合作金庫、玉山
    銀行之存摺、提款卡？均乏積極證據可資相佐，已難遽信被
    告空言所辯屬實。且被告於偵查中自承合作金庫帳戶已一年
    多未使用（見偵查卷第十四頁），且依卷附玉山銀行綜存戶
    交易資料查詢單所示，被告所有玉山銀行帳戶於本件案發前
    之九十八年四月九日，以現金提款方式提領三萬六千九百四
    十三元，帳戶餘額為零元，顯然被告並無再使用其所有之上
    開合作金庫及玉山銀行之帳戶之情形，為何會放入包包中攜
    帶出門，且被告既稱於包包遺失後即時發現，亦未立即向警
    報案或向銀行辦理掛失手續，實與常情相違，難予憑採。
  (二)又金融機構之存摺及金融卡，為現代人日常生活中不可或缺
    之理財工具，一旦遺失，除將造成個人財物之損失外，甚至
    可能淪為他人犯罪之用，是一般人皆知悉應將上開物品妥為
    保管、分開存放。而被告係心智健全且具有高職學歷之成年
    男子，對此自不能諉為不知，縱被告確有攜帶存摺、提款卡
    出門乙節為真，其大可將存摺及金融卡分開放置，然卻捨此
    而不為，反而上開二個金融帳戶之存摺、金融卡及提款密碼
    等重要帳戶資料，一同放置在安全性甚低之背包內攜帶外出
    ，被告此舉顯然違背常情。況且，密碼之設定為防止帳戶遭
    他人盜用之重要機制，倘設定密碼後又將之記載於金融卡上
    或將記載密碼之紙張與金融卡同置一處，無異係使非法取得
    金融卡之人得以按圖索驥，則密碼之設定豈非失其防護之作
    用。參以，依目前之金融實務運作，縱有誤輸入密碼三次而
    遭鎖卡或沒入之情事，僅需存戶本人持身分證件及原開戶印
    鑑，即可臨櫃申請解鎖或逕行領回遭沒入之金融卡，被告豈
    有刻意將之註記在金融卡背面或與金融卡同置一處，並連同
    存摺一起攜帶外出，而徒增帳戶遭人盜用之風險之理。是被
    告所辯，亦與事理有悖，不足採信。
  (三)再者，在被害人是瑞璋、劉蓮、蔡佩宜、陳惠芳先後匯款進
    入被告之上開玉山銀行帳戶，及在陳惠芳匯款至被告之上開
    合作金庫帳戶，各該被害人之匯款旋遭人以金融卡逐筆提領
    殆盡，此觀諸上開帳戶之交易明細記錄亦明。本院審酌被告
    之上開金融帳戶於被害人匯款前、後之提匯款情形，顯非一
    般存款帳戶之交易常態，且該詐欺集團成員領取贓款之方式
    係經自動櫃員機提領，倘非經被告告知，外人何以得知該密
    碼，而得以提領該帳戶內之金錢。顯見被告係明知其所提供
    之上開二個金融帳戶，已無供己使用必要，而認為交付他人
    使用，對自己之財產或其他權益並無妨害，縱然該向其收取
    金融帳戶資料之人係將其所提供之帳戶供作詐欺取財犯罪使
    用，亦不違背其本意之故，乃將上開帳戶資料交付他人使用
    ，俾便該詐欺集團人員確認被害人有無匯款及何時匯款，至
    為灼然。綜觀上開帳戶提領情形，要與本院審理此類幫助詐
    欺案時所得之人頭帳戶提供者與收取帳戶之人間對於帳戶使
    用之約定情形及詐欺集團之犯罪手法相同，由此足以推論被
    告係將上開二個金融帳戶資料交付他人使用甚明。
  (四)按刑法上之故意，可分為直接故意與不確定故意（間接故意
    ），所謂「不確定故意」，係指行為人對於構成犯罪之事實
    ，預見其發生而其發生並不違背其本意者，刑法第13條第2
    項定有明文；且衡諸常情，一般國人向金融機構開設帳戶，
    並無任何法令限制，若係正當用途，大可光明正大，自行申
    請供己使用，何必向他人收集？再者，帳戶之用途係用來存
    提款項，而存摺、提款卡等均係個人重要之物件，並具有一
    定金融交易目的及識別意義，一旦有人收購他人帳戶及上開
    物品供做不明使用，依一般認知，必是隱身幕後之使用人欲
    利用人頭帳戶掩飾犯行免於遭人追查，自極易於令人有與不
    法犯罪之目的相關之合理懷疑。又近來利用各種名義詐欺取
    財之犯罪類型層出不窮，該等犯罪，多數均係利用他人帳戶
    作為恐嚇取財或詐欺所得財物之出入帳戶，並經媒體廣為披
    載，被告縱使並不確知所提供之帳戶，係遭他人用以對被害
    人詐欺取財，亦無法確知取得帳戶之人係以何種方法於何時
    地為詐欺取財之具體內容，惟對於其所提供之上揭帳戶，將
    遭人作為詐欺取財犯行所得財物匯入及提領之工具使用，應
    有概括之認識，且可預見其發生。被告為具一般社會智識經
    驗之成年人，自應知悉該詐欺集團係利用其提供之金融帳戶
    作為犯罪之用，是其對於他人利用上開帳戶資料作為犯詐欺
    罪之出入帳戶等情，能預見其發生且其發生不違背其本意，
    而提供上開帳戶資料供他人使用，其所為實有幫助該詐欺集
    團利用上開帳戶犯詐欺取財罪之不確定故意無疑。從而，被
    告上開所辯，不足採信。是本案事證明確，被告所涉幫助詐
    欺取財犯行堪予認定，應依法論科。
三、查被告乙○○提供帳戶提款卡並告知密碼予他人詐欺犯罪使
    用，雖並未參與上開犯罪之構成要件行為，然其顯係以幫助
    他人犯罪之意思，實行上開犯罪構成要件以外之行為，核其
    所為，係犯刑法第三十條第一項前段、第三百三十九條第一
    項之幫助詐欺取財罪。而被告僅係幫助他人實行詐欺取財罪
    ，為幫助犯，應依刑法第三十條第二項之規定，按詐欺取財
    罪正犯之刑予以減輕。又被告以一幫助詐欺之行為，使得詐
    欺集團分別詐騙被害人是瑞璋、劉蓮、蔡佩宜、陳惠芳，為
    一行為觸犯數罪名而侵害數法益之想像競合犯，應依刑法第
    五十五條規定，從一重（其中是瑞璋遭詐騙二萬九千九百八
    十九元數額最高，認幫助該次詐欺犯行情節較重）處斷。爰
    審酌被告率然提供帳戶予他人犯罪使用，造成遭受詐騙之人
    追查贓款及實際犯罪行為人發生阻礙，對於社會治安仍具有
    相當之危害性，及其犯罪動機、目的、手段、被害人所受財
    產損失之多寡、被告於偵查中及本院審理時均矢口否認犯行
    之態度、智識程度等一切情狀，量處如主文所示之刑，併諭
    知易科罰金之折算標準，以示懲儆。
據上論斷，應依刑事訴訟法第二百九十九條第一項前段，刑法第
三十條第一項前段、第二項、第三百三十九條第一項、第五十五
條、第四十一條第一項前段，刑法施行法第一條之一第一項、第
二項前段，判決如主文。
本案經檢察官甲○○到庭執行職務。
中    華    民    國    99    年    2     月    9     日
              刑事第十八庭  審判長法  官  高文崇
                                  法  官  林世民
                                  法  官  張清洲
以上正本證明與原本無異。
如不服本判決，應於收送達後十日內向本院提出上訴書狀（應敘
述具體理由並附繕本）。
上訴書狀如未敘述理由，應於上訴期間屆滿後二十日內補提理由
書於本院。
                                  書記官  詹東益
中    華    民    國    99    年    2     月    9     日
附錄論罪科刑法條
中華民國刑法第30條
（幫助犯及其處罰）
幫助他人實行犯罪行為者，為幫助犯。雖他人不知幫助之情者，
亦同。
幫助犯之處罰，得按正犯之刑減輕之。
中華民國刑法第339條
（普通詐欺罪）
意圖為自己或第三人不法之所有，以詐術使人將本人或第三人之
物交付者，處5年以下有期徒刑、拘役或科或併科1千元以下罰金
。
以前項方法得財產上不法之利益或使第三人得之者，亦同。
前二項之未遂犯罰之。

司法院資訊處製作；財團法人民間司法改革基金會備份。
